【裁判字號】    95,重上,448
【裁判日期】    951220
【裁判案由】    返還消費借貸款
【裁判全文】
臺灣高等法院民事判決                 95年度重上字第448號
上  訴  人  丁○○
            庚○○
            己○○
            戊○○
被  上訴人  合作金庫商業銀行股份有限公司
            （原名合作金庫銀行股份有限公司）
法定代理人  甲○○
訴訟代理人  乙○○
            丙○○
上列當事人間請求返還消費借貸款事件，上訴人對於中華民國95
年7月31日臺灣板橋地方法院95年度重訴字第143號第一審判決提
起上訴，本院於95年12月6日言詞辯論終結，判決如下：
    主      文
上訴駁回。
第二審訴訟費用由上訴人負擔。
    事實及理由
一、被上訴人原名合作金庫銀行股份有限公司，嗣經主管機關核
    准變更為合作金庫商業銀行股份有限公司，並變更法定代理
    人為甲○○，有行政院金融監督管理委員會金管銀(二)字第09
    500056750號、金管銀(二)字第09500204550號函在卷可查，其
    於訴訟中聲明承受訴訟，核無不合，先予敘明。
二、上訴人於本審主張原審之所以判決上訴人敗訴，係以上訴人
    未依法向法院繳納拋棄繼承權之聲請費用，認其拋棄繼承之
    聲請不生效力，應繼承被繼承人生前所負之保證債務為其論
    據，然因民法第1174條並未規定拋棄繼承權必須以繳納聲請
    費為生效要件，是以本件拋棄繼承之效力仍屬未定，上訴人
    並已委任律師聲請釋憲，爰請求俟解釋定案後，再進行本件
    訴訟程序等語。惟查當事人聲請釋憲，並非停止民事訴訟程
    序之法定原因，上訴人上開請求，於法無據，併予敘明。
三、被上訴人主張：訴外人鎰弘股份有限公司（下稱鎰弘公司）
    於民國82年9月2日邀同訴外人戴芳明（業於85年 4月13日死
    亡）及上訴人丁○○、戊○○為連帶保證人，約定戴芳明、
    上訴人丁○○就鎰弘公司於簽約當時及將來對被上訴人所負
    之票據及借據等相關債務以新臺幣（因本件貨幣單位尚涉及
    銀元，以下論及金額前如未註記貨幣單位者，即以新臺幣為
    貨幣單位）4千萬元為限額 ，願與鎰弘公司負連帶清償之責
    任。復於83年7、8月間邀同訴外人戴芳明、戊○○、盧淑芳
    就上開債務在6千萬元範圍內負連帶保證責任 。鎰弘公司自
    82年9月間起，即向被上訴人借得如原判決附表(下稱附表)
    編號1至6所示之金額，借款期間及利息計算方式均如附表 1
    至 6所示，並均約定每月平均攤還本息或繳納利息，如未按
    期攤還本息或繳納利息時，鎰弘公司即喪失期限之利益，應
    全部償還，逾期6個月以內並按上開利率10%，逾期 6個月以
    上超過部分按上開利率20%加付違約金 ，戴芳明、上訴人丁
    ○○、戊○○並願放棄先訴抗辯權。詎鎰弘公司就上開借款
    均僅攤還本息或繳納利息至84年 4月底，餘均未依約履行，
    經被上訴人追討，除於原法院84年度執字第10001號 、85年
    度執字第7148號及抵銷鎰弘公司於被上訴人之存款，各受償
    10,439,655元、17,722,403元及16,226元，合計28,178,284
    元外，其餘如原判決主文所示金額迄未清償；又戴芳明於85
    年 4月13日死亡，上訴人丁○○、戊○○、庚○○、己○○
    （下合稱上訴人等）為戴芳明之繼承人，且均未拋棄繼承，
    依法對其等被繼承人戴芳明之債務應負連帶給付之責任。爰
    依消費借貸、連帶保證及繼承之法律關係，請求上訴人等連
    帶如數給付等語，並聲明：(一)上訴人應連帶給付被上訴人
    19,816,438元，及自民國86年7月5日起至清償日止，按年息
    9.05%計算之利息，暨自民國86年7月5日起至清償日止，按
    上開利率20%計付之違約金 。(二)上訴人應連帶給付被上訴
    人5,769,879元 ，及自民國86年7月5日起至清償日止，按年
    息9.25%計算之利息 ，暨自民國86年7月5日起至清償日止，
    按上開利率20%計付之違約金。
四、上訴人等則以：戴芳明生前雖為系爭貸款之連帶保證人，然
    伊等已於戴芳明85年 4月13日死亡後二個月內向法院聲請拋
    棄繼承，雖未繳納聲請費用，然拋棄繼承之效力，仍不受影
    響，故伊等對於鎰弘公司所負債務，不負連帶清償責任。又
    鎰弘公司原係臺灣中小企業銀行土城分行之客戶，與被上訴
    人本無往來關係，自82年 9月15日起始向被上訴人借貸長期
    擔保放款21,000,000元，又於83年 8月29日再向被上訴人借
    貸短期擔保放款6,500,000元 ，並於同日增加貸放短期放款
    3,500,000元，上開3筆借款已高達31,000,000元，然被上訴
    人竟在貸款分文未清償且未增加不動產或其他擔保之情形下
    ，在翌日即83年 8月30日起再以「中小企業信用擔保基金貸
    款」科目，分別於83年8月30日、9月29日、12月20日各再貸
    放5,000,000元 ，以致鎰弘公司借貸總額高達46,000,000元
    ，顯見本件貸款係借款人與經辦人員不法勾結，核貸浮濫不
    實，被上訴人應自負責任，不該累及無辜之上訴人等。又上
    訴人丁○○自74年7月間起即因罹患子宮頸癌，總共開刀4次
    ，病況至為嚴重，自78年至86年間即無行為能力，而本件借
    貸時間為82年起至83年初，因此系爭借據有關「丁○○」之
    簽名，並非上訴人丁○○所簽，2張借據及4張本票所蓋「丁
    ○○」印文亦非真正，上訴人丁○○對系爭借貸均予否認等
    語，資為抗辯。並聲明：被上訴人之訴駁回。
五、原審判決如被上訴人起訴之聲明所示，上訴人等聲明不服，
    求為廢棄原判決，並判決駁回被上訴人在第一審之訴。被上
    訴人則求為駁回上訴。
六、被上訴人主張之上開情事，業據其提出借據 2件、本票及授
    信約定書各 4件、連帶保證書2件、原法院民事執行處通知2
    件、債權備查簿6件、原法院函1件為證，並經原審調取85年
    度繼字第399號丁○○、戊○○、己○○等3人拋棄繼承事件
    、84年度執字第 10001號清償債務執行事件、85年度執字第
    7148號清償票款執行事件全卷核對無訛，且原法院85年度繼
    字第 527號庚○○拋棄繼承事件因保存期限屆至因而銷燬，
    惟經原審向檔案室查詢該事件之辦案紀錄簿，其終結要旨為
    「駁回」，亦有辦案紀錄簿在卷可查（見原審卷第48頁）。
    上訴人等固就鎰弘公司曾向被上訴人為上開借款之情事不為
    爭執，惟否認其等應就本件借款債務與鎰弘公司負連帶清償
    之責，是以本件應審究之重點為上訴人等應否就本件消費借
    貸債務負連帶清償責任。
七、被上訴人主張已故之戴芳明及上訴人丁○○、戊○○就上開
    債務為鎰弘公司之連帶保證人等情事，業據其提出借據 2件
    、連帶保證書2件、本票及授信約定書各4件為證，經原審於
    95 年5月16日言詞辯論期日將上開證物原本 (除82年9月2日
    之連帶保證書外）對上訴人丁○○、戊○○提示，上訴人丁
    ○○係陳稱：除了83年12月20日21,000,000元本票上非其簽
    名蓋章外，其餘其均曾簽名等語，上訴人戊○○則陳稱：上
    開證物上有其簽名的均由其簽名無誤，其餘未簽名者其無需
    負責等語（見原審卷第25至26頁）；雖上訴人丁○○嗣後改
    以：其自74年7月間起即因罹患子宮頸癌，經長庚醫院開刀4
    次，病況至為嚴重，自78年至86年間即無行為能力，均臥病
    在床，從不過問鎰弘公司營業情事，至83年6、7月間病情始
    逐漸好轉，至今尚未痊癒，因此被上訴人提出之借據有關「
    丁○○」之簽名，並非上訴人丁○○所簽，2張借據及4張本
    票所蓋「丁○○」印文亦非上訴人丁○○所有之印章所蓋用
    等情為辯，惟查：
(一)、「依法律之規定，有使用文字之必要者，得不由本人自寫
      ，但必須親自簽名。」，「如有用印章代簽名者，其蓋章
      與簽名生同等之效力。」，民法第 3條第1、2項定有明文
      ，本件上訴人丁○○、戊○○既然在上開文件上簽名、蓋
      章完成其一，依上開說明，渠等就鎰弘公司對被上訴人所
      負之債務即應負連帶保證之責任。
(二)、上訴人丁○○雖抗辯訴外人鎰弘公司向被上訴人借款時，
      伊臥病在床，無行為能力，並提出長庚醫院病歷 1本為其
      憑證，惟查該病歷只能證明上訴人丁○○自74年 7月間起
      赴長庚醫院就診，且其所患病症為「子宮頸癌」，並非與
      精神狀態有關之疾病，至其所稱均臥病在床等情縱或屬實
      ，亦難認其並無行為能力，是上訴人丁○○此部分之辯詞
      ，亦難為其有利之證明。
(三)、按「自認之撤銷，除別有規定外，以自認人能證明與事實
      不符或經他造同意者，始得為之。」，民事訴訟法第 279
      條第 3項亦規定甚明。經查，經原審提示被上訴人所提出
      之本票及連帶保證書，上訴人丁○○已於95年 5月16日言
      詞辯論期日中陳稱：除了83年12月20日21,000,000元本票
      上非其簽名蓋章外，其餘其均曾簽名等語（見原審卷第25
      至26頁）；雖其嗣後以：被上訴人提出之借據有關「丁○
      ○」之簽名並非其所簽等情為辯，然其無法證明先前之自
      認與事實不符，且未經被上訴人同意，故其嗣後改稱簽名
      非其所簽云云，非可採信。
(四)、上訴人於本審中雖又辯稱：被上訴人提出之83年 7月26日
      連帶保證書，丁○○簽名日期為83年8月5日，而系爭借款
      其中2100萬元部分之借款日期為82年 9月15日，不在保證
      範圍，故上訴人就該日期之放款依法不負連帶保證責任云
      云。惟查已故之戴芳明及戊○○除於83年 7月26日簽立連
      帶保證書，丁○○於同年8月5日簽立連帶保證書交付被上
      訴人外 (參見原審卷第16頁），戴芳明及盧淑芳早於82年
      9 月2日另簽立連帶保證書，保證在4千萬元之限額內願與
      債務人負連帶清償責任，業據被上訴人於本審中提出連帶
      保證書為憑 (參見本院95年11月1日民事補正狀附件)，丁
      ○○對於其在該保證書上之簽名復不予爭執，故上訴人主
      張丁○○及訴外人戴芳明就該筆借款不負保證責任云云，
      不足採信。
八、按繼承人自繼承開始時，除本法另有規定外，承受被繼承人
    財產上之一切權利義務。民法第1148條前段定有明文。本件
    訴外人戴芳明生前為系爭借款債務之連帶保證人，而上訴人
    丁○○、戊○○亦同為該借款之連帶保證人，渠等就系爭借
    款原應自負連帶清償責任，另上訴人庚○○、己○○與同為
    連帶保證人之丁○○、戊○○均為戴芳明之繼承人，依前揭
    繼承之規定，渠等亦均應負連帶清償之責任。上訴人雖辯稱
    ：依民法第1174條之規定，拋棄繼承權應於知悉其得繼承之
    時起 2個月內以書面向法院為之，上訴人已於法定期間內，
    以書面送達法院，合法拋棄繼承權，不因未繳納聲請費用四
    十五元而受影響云云。經查：
(一)、原審調取85年度繼字第 399號拋棄繼承事件，該事件為上
      訴人丁○○、戊○○、己○○3人於85年5月23日向原法院
      所為，惟該3人並未依修正前非訟事件法第103條繳納聲請
      費用，原承辦法官乃依法進行下列程序：
  １、於85年 5月28日裁定命該3人於收受後5日內補繳聲請費銀
      元45元，惟經對該事件聲請狀上該 3人所載地址（均為臺
      北縣板橋市區○路32號 9樓）送達，均經送達機關以「遷
      移不明」為由退回，有送達證書為證（見85年度繼字第39
      9號卷〈下稱繼字卷〉第11至13頁）。
  ２、該拋棄繼承事件承辦法官依職權得悉被繼承人戴芳明為鎰
      弘公司負責人，亦曾將上開裁定對鎰弘公司設址（臺北縣
      樹林鎮〈目前已改制為樹林市○○○路 ○段22之10號送達
      ，亦經送達機關以「遷移新址不明」為由退回，有送達證
      書可稽（見繼字卷第14頁）。
  ３、該拋棄繼承事件承辦法官依職權查悉本件上訴人丁○○、
      戊○○、己○○3人先前曾經以臺北縣板橋市○○路○段13
      5 號12樓為連絡地址，並對該址送達，亦經送達機關以「
      遷移不明」為由退回，有送達證書可稽（見繼字卷第15頁
      ）。
  ４、該拋棄繼承事件書記官依聲請狀上該 3人之電話（按係96
      4─2058號）及職權探得之電話（680─4865號、680─486
      6號）於85年6月17日下午4時許欲以電話聯絡該3人，惟上
      開電話均無人接聽，有電話查詢登記表 1件可稽（見繼字
      卷第16頁）。
  ５、該拋棄繼承事件依法將該裁定對該 3人進行公示送達，並
      經臺北縣板橋市公所於85年 6月24日張貼於該公所門首公
      告欄（見繼字卷第17至21頁）。
  ６、該拋棄繼承事件承辦法官向臺北縣警察局海山分局查詢本
      件上訴人丁○○、戊○○是否居住於臺北縣板橋市區○路
      30號9樓暨32號9樓，另向臺北縣警察局板橋分局查詢本件
      上訴人己○○是否居住在臺北縣板橋市○○路○段135號12
      樓，經該 2分局分別以「經本分局派員實地查察，丁○○
      、戊○○等2人並未居住本轄板橋市區○路30號9樓暨32號
      9 樓」、「案經本分局派員實際查察，居民己○○設籍於
      該址，但實際上係空屋無人居住」等語，有該 2分局函可
      稽（見繼字卷第32至33頁）。
      由上可知，原法院85年度繼字第 399號拋棄繼承事件之承
      辦法官係依法並依職權進行上開程序，仍無法查知上訴人
      丁○○、戊○○、己○○ 3人聲明拋棄繼承後之住居所，
      始於85年9月19日裁定駁回該3人拋棄繼承之聲請，並依法
      為公示送達，於拋棄繼承事件程序上之處理並無違誤。
(二)、又上訴人庚○○向原法院聲請拋棄繼承事件，亦經原審向
      檔案室查詢該事件之辦案紀錄簿，其終結要旨為「駁回」
      ，亦有辦案紀錄簿在卷可查（見原審卷第48頁），業已如
      上所述。
      綜上所述，本件上訴人等人均係戴芳明之繼承人，惟其等
      均未依親屬法之規定於期限內向法院為合法拋棄繼承之聲
      明，依繼承之規定，其等自應就其被繼承人戴芳明之債務
      連帶負責。
九、上訴人復主張被上訴人辦理本件貸款時，已取得足額擔保，
    依現行銀行法第12條之1第1項規定，該連帶保證責任應視同
    無效。惟查，銀行法第12條之1第1項規定係適用於自用住宅
    放款及消費性放款，故本件債務人鎰弘公司為籌措其設備資
    金及營運週轉金而向被上訴人借貸之企業放款，並非該條規
    定所規範之對象，上訴人上開抗辯，亦非屬正當。
十、綜上所述，依連帶保證之法律關係，上訴人丁○○、戊○○
    就上開借款原應負連帶清償責任，另依繼承之法律關係，上
    訴人丁○○、戊○○、庚○○、己○○就戴芳明生前所負保
    證債務，亦應負連帶清償責任。從而，被上訴人依據消費借
    貸、連帶保證及繼承之法律關係，提起本件訴訟，請求上訴
    人連帶給付如原判決主文所示金額，即無不合，應予准許。
十一、上訴人等聲請調查鎰弘公司當時在被上訴人帳戶內資金往
      來，並聲請傳訊本件貸放案中承辦放款、審查、核貸等相
      關人員作證，欲行瞭解被上訴人本件貸款是否浮濫等情，
      與被上訴人應否負連帶保證責任無涉，無傳訊之必要，併
      此敘明。
十二、據上論結，本件上訴為無理由，爰依法判決如主文所示。
中    華    民    國    95    年    12    月    20    日
                    民事第十二庭審
                        判長法  官  張宗權
                            法  官  王麗莉
                            法  官  陳永昌
正本係照原本作成。
如不服本判決，應於收受送達後20日內向本院提出上訴書狀，其
未表明上訴理由者，應於提出上訴後20日內向本院補提理由書狀
（均須按他造當事人之人數附繕本）上訴時應提出委任律師或具
有律師資格之人之委任狀；委任有律師資格者，另應附具律師資
格證書及釋明委任人與受任人有民事訴訟法第466條之1第1項但
書或第2項（詳附註）所定關係之釋明文書影本。
中    華    民    國    95    年    12    月    20    日
                              書記官  劉美垣
附註：
民事訴訟法第466條之1（第1項、第2項）：
對於第二審判決上訴，上訴人應委任律師為訴訟代理人。但上訴
人或其他法定代理人具有律師資格者，不在此限。
上訴人之配偶、三親等內之血親、二親等內之姻親，或上訴人為
法人、中央或地方機關時，其所屬專任人員具有律師資格並經法
院認為適當者，亦得為第三審訴訟代理人。


司法院資訊處製作；財團法人民間司法改革基金會備份。
